臺灣高等法院民事判決　　　　　　　　 95年度家上字第273號
上　訴　人　乙○○
訴訟代理人　范光柱律師
被　上訴人　甲○○
訴訟代理人　劉純增律師
上列當事人間請求離婚等事件，上訴人對於中華民國95年7月17
日台灣桃園地方法院94年度婚字第1252號第一審判決提起上訴，
本院於96年3月13日言詞辯論終結，判決如下：
    主    文
上訴駁回。
第二審訴訟費用由上訴人負擔。
    事實及理由
壹、本訴部分：
一、上訴人主張：兩造於民國84年2月5日結婚，育有未成年女黃
    祈雅（民國85年3月24日出生）及黃祈恩（民國89年4月11日
    出生）。婚後上訴人發現下列事實，顯有重大事由難以維持
    婚姻，爰依民法第1052條第2項規定請求判決上訴人與被上
    訴人離婚。
  (一)被上訴人性功能不全，以早洩了事。
  (二)被上訴人要求上訴人辭去原本工作返回嘉義老家，惟被上訴
    人尋覓工作不順，上訴人只得就職嘉義鈺通營造公司，月入
    僅新臺幣（下同）25,000元，被上訴人卻獨占上訴人存入月
    薪之金融卡領款花用，除開車接送上訴人上下班，晚餐後又
    開車出走不知去向，半夜始返家，置懷孕在身之妻子於不顧
    ，被上訴人行徑不適於組織家庭，不足為人夫。
  (三)兩造於86年3月間重返北部，被上訴人亦返回原任職台達電
    子公司（下稱台達電公司）工作，上訴人則在父母資助至補
    習班補習參加會計師考試。91年10月間某日上訴人補習班放
    學較遲，被上訴人竟在上訴人手機中留言「下賤」，上訴人
    返家後詢問所以，被上訴人竟稱：「我要看你在外面死了沒
    ？死了也沒有人會幫你收屍」。
  (四)被上訴人於91年7、8月間假神旨宣示為藉口，從此未支助上
    訴人任何一毛錢。迄91年11月間又禁止上訴人同寢主臥房，
    上訴人不得已改睡長女房間，並以公司贈送之電暖器供長女
    禦寒，另購買電暖器自用，詎料被上訴人竟抽走其一，上訴
    人不得已，待長女入睡後抱長女同打地鋪以同一電暖器禦寒
    。93年5月15日被上訴人為報復上訴人移用家中電話線路，
    返家發現日常生活物品不翼而飛，且被上訴人將熱水器之電
    池卸下換上失效電池，致上訴人洗澡困難。被上訴人復於93
    年6月4日將主臥房房門換鎖，禁止上訴人進入，視上訴人為
    外人。
  (五)上訴人機車行車執照於92年11月到期，被上訴人扣留上訴人
    行車執照文件，嗣經追查始於92年11月12日將文件丟到餐桌
    上。
  (六)兩造自93年7月14日分居迄今。
    原審判決否准上訴人離婚之請求，上訴人提起上訴，聲明原
    判決關於駁回離婚請求之訴部分廢棄，上開廢棄部分，請准
    上訴人與被上訴人離婚。
二、被上訴人抗辯：
  (一)上訴人聲稱被上訴人性功能欠缺純屬虛妄，否則兩造如何生
    所育二女，真象或如上訴人曾稱：「我不想讓你與我親熱，
    只因我想好好的讓自己內心冷靜冷靜，不受任何情慾干擾」
    ；亦或上訴人心中已有別人，欲藉此逃避履行夫妻義務。
  (二)上訴人任職南山人壽領有薪水，離職去補習時，被上訴人有
    給上訴人現金使用，後由於上訴人態度及對家庭忽視，且因
    被上訴人之薪水僅夠支付家庭基本開銷，本已不足支付其他
    貸款、女兒學費及褓母費等，故被上訴人不再主動給付上訴
    人金錢。
  (三)關於主臥室之事，被上訴人原本負氣，自己睡於書房，後來
    被上訴人想通應對自己好一點，於是回去主臥室，上訴人卻
    受不了，將屬於女兒的房間據為己用，將女兒的衣物丟回主
    臥室，偶爾女兒要求自己睡，被上訴人會準備書房的沙發加
    上厚棉被給女兒睡，此已足夠暖和，根本不需電暖器，且被
    上訴人亦不放心讓女兒單獨使用電暖器，惟上訴人半夜趁女
    兒睡著時抱至其房間與她同睡，此危害女兒健康行為為上訴
    人個人行為，與被上訴人無涉。
  (四)另兩造家中原有一支無線電話機，經常遭上訴人在被上訴人
    上班後拔去電源線，以致充電不足損壞，被上訴人不勝其擾
    ，由友人處取得閒置電話機取代，某日回家竟發現該電話線
    亦遭上訴人拿走，如此再加上主臥室已沒有上訴人的私人物
    品，上訴人每每進入被上訴人房間目的都是翻找被上訴人的
    東西，被上訴人保護自己的物品乃將房間門上鎖。至於拔掉
    電線事，上訴人每日非到晚上11點30分以後不會回家，且回
    家後將電視、音響弄出很大的聲響，吵得被上訴人無法入睡
    ，日久被上訴人受不了，於是將電器電源線移除，讓被上訴
    人及女兒有安寧的睡眠，但次日被上訴人會再裝回去。
  (五)行照之事，只是被上訴人單純遺忘，並無扣留之意。
  (六)兩造婚姻不和睦乃出於上訴人外遇，夫妻間感情生波，細故
    爭吵演變至上訴人離家出走拋夫別子。
    綜上，兩造婚姻破裂，係屬可歸責於上訴人之行為所致，上
    訴人不得訴請離婚等語，資為抗辯。答辯聲明：上訴駁回。
三、按有民法1052條第1項所定各款情形以外之重大事由，難以
    維持婚姻者，雙方固均得據以請求離婚，惟同條第2項但書
    既規定，難以維持婚姻之重大事由應由夫妻之一方負責者，
    僅他方得請求離婚，則於難以維持婚姻之重大事由，夫妻雙
    方均須負責時，自應比較衡量雙方之有責程度後，僅責任較
    輕之一方，得向責任較重之他方請求離婚；如有責程度相同
    時，雙方即均得請求離婚，始符公平之旨。本件上訴人主張
    ：
  (一)被上訴人性功能不全以早洩了事云云，為被上訴人所否認，
    上訴人就此並未舉證以實其說，空言主張自難採信為真。
  (二)兩造婚後搬回被上訴人嘉義老家居住，被上訴人無工作收入
    ，仰賴其工作謀生，惟被上訴人竟霸占其支薪金融卡提領款
    花用，且於晚餐後開車外出不知去向至半夜始返家，置懷孕
    上訴人不顧等情，雖為被上訴人所不爭執，惟其係發生兩造
    於86年3月遷返北部居住之前，嗣被上訴人回任台達電公司
    即有正常工作及收入，且兩造共同生活，並再生育次女黃祈
    恩，則上訴人主張前開情節，顯難憑認兩造婚姻發生破綻之
    事由。
  (三)1.91年7、8月後託稱神明指示未再資助上訴人金錢。2.91年
    11 月間禁止上訴人同寢主臥室，並取走上訴人用以禦寒之
    電暖器。3.93年5月15日被上訴人報復上訴人移用家中電話
    線路，後移除家中電話機等電線及上訴人使用吹風機等日常
    生活物品，且將熱水器之電池卸下換上失效電池致上訴人洗
    澡困難。4.93年6月4日被上訴人將主臥房房門換鎖，禁止上
    訴人進入。5.扣留上訴人機車行車執照文件至92年11月12日
    始將之丟至餐桌等情。僅係兩造日常生活中之索碎細節，核
    兩造來於不同家庭，因結婚而共組家庭，難免因生活習性、
    價值觀念不同，於婚姻生活中或有些微磨擦，只要上訴人本
    於互信、互諒及誠摯之心意與對方充分溝通協調，俾以化解
    雙方之歧見與猜疑，縱婚姻中有些微齟齬必能化於無形。因
    此，依上訴人所舉前揭事由，尚非屬難以維持婚姻之重大事
    由。
  (四)被上訴人於91年10月間某日在上訴人手機中留言「下賤」，
    並告稱：「我要看你在外面死了沒？死了也沒有人會幫你收
    屍」等語。被上訴人抗辯稱其係因上訴人外遇，至感情生波
    所致，業據提出上訴人不爭執為真正之書信2件為證（見原
    審卷第28頁至第30頁）。查依該書信內容記載：「Dear國華
    ：當你收到這封信的時候，我已決定永永遠遠的離開你了。
    這是一個多麼不容易的抉擇，好不容易適應有你在身旁陪伴
    的日子…」，「給敬重的范伯伯、范媽媽：…才發現范國華
    明明知道我是已婚身分，仍然想把我搶過來的強烈企圖心，
    …甚至我告訴他，他必須要做到南山的處經理，我才嫁給他
    ，…但是為甚麼我這半年來屢次要搬回家不想與范國華繼續
    耗下去，卻又不能如願？因為他會強硬對我用力制止…」等
    語。上訴人雖稱該書信係為測試被上訴人是否私自翻其物品
    ，自行想像情節，否認有外遇情事云云。惟該書信對象分別
    為訴外人范國華及其父母，內容詳載上訴人與范國華相識交
    往經過及欲分手緣由，顯非憑空捏造，且該書信倘係為測試
    被上訴人是否翻搜上訴人物品，何需杜撰該內容且書寫內容
    長達3頁，俱見上訴人所陳悖離常情而不足採信。因此，細
    譯上訴人書信之內容，顯示上訴人於婚姻關係存續中確有與
    第三人感情曖昧之情事。被上訴人抗辯兩造間婚姻破綻，係
    緣於上訴人感情外遇所致，尚非無據。因此，縱如被上訴人
    有前揭不適當言語之反應，亦事出有因。又兩造自93年7月
    14 日分居迄今，婚姻已難以維持，為被上訴人所不爭執，
    且被上訴人於上訴人提起本訴後，亦提起離婚反訴，堪認其
    維繫婚姻意願確顯薄弱，依兩造婚姻狀況，客觀上雖已達於
    動搖夫妻之共同生活，致夫妻喪失維持婚姻意欲程度，顯見
    兩造咸認婚姻關係已達難以繼續維持，難期兩造得再共同協
    力維持圓滿之婚姻之生活。是本院認兩造婚姻已嚴重破碎，
    難以再為共同生活，夫妻間應相互協力保持夫妻共同生活之
    圓滿、安全、幸福之基礎已不復存在，渠等婚姻所生之破綻
    亦無回復之希望。惟經衡量雙方之有責程度，被上訴人於婚
    姻關係中，行止確有讓上訴人不能認同之情事，惟上訴人於
    婚姻中未盡溝通、協調之責，率而與第三人搞感情曖昧之情
    事，行止逾矩違背婚姻忠貞之義務，並自93年7月14日離家
    迄今未返，終至兩造婚姻無法維持，兩造雖同有歸責原因，
    但以上訴人所負責任、程度較重，被上訴人所負責任、程度
    較輕。
  (五)綜上，依上訴人所述之事實，或不能舉證以明其實，或非屬
    兩造婚姻已生破綻而難以維持之事由，或兩造婚姻有難以維
    持之重大事由，但其歸責程度較被上訴人為重，揆諸前開說
    明，上訴人離婚之請求，自不應准許。
貳：反訴部分
一、被上訴人主張：上訴人於93年7月14日無故離家出走，未留
    下任何訊息，逕自拋下年幼二女，從此未與家中聯繫，被上
    訴人曾向桃園縣政府警察局報案請求協尋，亦未有消息。現
    上訴人先提起本件離婚訴訟，顯係惡意遺棄，且上訴人先有
    外遇行為，兩造婚姻難以維持，並應歸責於上訴人，爰依民
    法第1052條第1項第5款及第2項之規定選擇合併反訴請求判
    決離婚，並附帶請求酌定對於兩造所生未成年女黃祈雅、黃
    祈恩權利義務之行使及負擔由被上訴人任之，及命上訴人按
    月負擔關於未成年女黃祈雅、黃祈恩扶養費各12,226元。再
    者，上訴人自93年7月14日離家後未支付任何家庭生活費用
    ，期間被上訴人已支付645,114元，上訴人應負擔1/2為322,
    557元，爰依民法第1003條之1規定，請求判命上訴人如數給
    付並加計法定遲延利息，聲明：(1)請准被上訴人與上訴人離
    婚。(2)對於兩造所生未成年女黃祈雅、黃祈恩權利義務之行
    使及負擔由被上訴人任之。(3)上訴人應自本件離婚判決確定
    日起至未成年女黃祈雅、黃祈恩成年時止，按月給付未成年
    女黃祈雅、黃祈恩之扶養費各12,226元予被上訴人，如遲誤
    一期履行者，其後之期間視為亦已到期。(4)上訴人應給付被
    上訴人322,557元，及自反訴起訴狀繕本送達翌日起至清償
    日止，按週年利率百分之五計算之利息。(5)就前開聲明第4
    項之訴，被上訴人願供擔保請准宣告假執行等語。原審判決
    准被上訴人與上訴人離婚，兩造所生未成年女黃祈雅、黃祈
    恩權利義務之行使或負擔由被上訴人任之。上訴人應自本件
    離婚判決確定日起，至前揭未成年女成年時止，按月給付各
    8,000元予被上訴人，如遲誤一期履行，其後之給付視為亦
    已到期。上訴人應給付被上訴人322,257元，及自94年12 月
    20日起至清償日止，按週年利率百分之五計算之利息。就上
    訴人之上訴，聲明上訴駁回。
二、上訴人則以：上訴人係因被上訴人生活上諸多虐待無法共同
    生活而離家出走，期間亦曾返家陪伴子女出遊，並非無故離
    家杳無音訊。又被上訴人任職台達電公司收入穩定，上訴人
    現準備會計師考試無工作亦無收入，仰賴父親濟助讀書，依
    民法第1118條第1項規定，上訴人得免除扶養義務等語，資
    為抗辯。上訴聲明：(一)原判決廢棄。(2)上開廢棄部分，被上
    訴人在第一審之訴駁回。
三、被上訴人主張：兩造為夫妻現在婚姻關係存續中，婚後育有
    二女黃祈雅（民國85年3月24日出生）、黃祈恩（民國89年4
    月11日出生），上訴人自93年7月14日離家致使兩造分居迄
    今，有上訴人提出戶籍謄本在卷可稽。
四、按夫妻間有民法第1052條第1項以外之重大事由，難以維持
    婚姻者，夫妻之一方得請求離婚，同法條第2項定有明文。
    且民法親屬編於74年修正後，於第1052增列第2項離婚事由
    之概括規定，其目的在使夫妻請求裁判離婚之事由較富彈性
    。是夫妻間發生足使婚姻難以維持之重大事由者，雖不符合
    該條第1項所列各款情形，亦無不准依該法條第2項訴請離婚
    。又婚姻關係以夫妻之共同生活為目的，配偶應互相協力保
    持其共同生活之圓滿、安全及幸福，因而夫妻應相互尊重以
    增進情感和諧及誠摯之相處，此為維持婚姻之基礎，若此基
    礎不復存在，致夫妻無法共同生活，無復合可能者，即應認
    有難以維持婚姻之重大事由存在。
  (一)兩造婚姻已發生破綻難以維持，且此難以維持婚姻之重大事
    由，應由上訴人負較重之責任，被上訴人負較輕之責任等情
    ，已如前述，被上訴人依民法第1052條第2項規定反訴請求
    判決離婚，於法並無不合，應予准許。
  (二)又被上訴人依民法第1052條第2項規定請求判決離婚，既有
    理由，則其另據同法條第1項第5款選擇合併提起離婚請求，
    即毋庸再為審酌，併此敘明。
五、又夫妻離婚者，對於未成年子女權利義務之行使或負擔，依
    協議由一方或雙方共同任之。未為協議或協議不成者，法院
    得依夫妻之一方、主管機關、社會福利機構或其他利害關係
    人之請求或依職權酌定之；前三項情形，法院得依請求或依
    職權，為子女之利益酌定權利義務行使負擔之內容及方法；
    民法1055條第1項、第4項分別定有明文。又法院依民法第10
    55條之規定，為酌定、改定或變更時，得命交付子女、未行
    使或負擔權利義務之一方與未成年子女會面交往之方式與期
    間、給付扶養費、交付身分證明文件或其他財物，或命為相
    當之處分，並得訂定必要事項。前項扶養費之給付，法院得
    依聲請或依職權，命為一次給付或分期給付。分期給付遲誤
    一期履行者，其後之期間視為亦已到期，非訟事件法第127
    條第1項、第2項亦有明定。本件被上訴人於離婚之訴附帶請
    求酌定對於未成年女黃祈雅、黃祈恩權利義務行使或負擔之
    內容及方法，本院既認其離婚請求為有理由，自應就其附帶
    請求部分併為判決。查：
  (一)未成年子女權利義務之行使或負擔部分：
  1.按法院決定未成年子女權利義務之行使或負擔時，應以未成
    年子女之利益為原則，尤應注意：(一)子女之年齡、性別、人
    數及健康情形，(二)子女之意願及人格發展之需要，(三)父母之
    年齡、職業、品行、健康情形、經濟能力及生活狀況，(四)父
    母保護教養子女之意願及態度。(五)父母子女間或未成年子女
    與其他共同生活之人間之感情狀況，民法第1055條之1定有
    明文。
  2.本件兩造所生未成年女黃祈雅、黃祈恩均未成年，現與被上
    訴人居住，被上訴人爭取監護之意願高，上訴人於95年1月
    20日由桃園家庭扶助中心社工訪視時，雖表明爭取監護意願
    強，惟上訴人嗣於本院改稱二名女兒均由被上訴人監護（見
    本院卷52頁)，而經詢及黃祈雅、黃祈恩之意願，黃祈雅表
    示兩造對她非常照顧與疼愛，倘若必須於兩造擇一，因為已
    經適應現住處的生活環境，因此會選擇與被上訴人共同生活
    ，而黃祈恩表示兩造對她都很好，平時生活打理由被上訴人
    協助，被上訴人不會打人，而上訴人離家後曾數次帶其出遊
    ，兩者比較喜歡住上訴人家，因上訴人家較好玩。但經社工
    人員追問，黃祈恩表示係上訴人以電話告知會有社工員訪視
    ，上訴人教導黃祈恩可以回答較喜歡與上訴人共同生活，有
    財團法人台灣兒童暨家庭扶助基金會桃園分事務所（以下簡
    稱桃園家扶基金分所）95年2月8日（95）台童桃扶字第0159
    號函附訪視報告在卷可稽（見原審卷第66頁、第68頁)。
  3.又依原審囑託桃園家扶基金分所對被上訴人進行訪視結果，
    認為：(1)經濟狀況：就被上訴人的監護條件而言，被上訴人
    為台達電公司技術副理，工作收入每月約52,000元，且尚有
    約300,000元的存款，經濟能力尚足以維持家庭基本生活品
    質，被上訴人現為案主目前之主要生活照顧者。上訴人目前
    居住於台北市親戚家，社工員無法評估上訴人之居家環境，
    而上訴人正準備證照考試、補習時間須至晚上10時以後才下
    課，且僅有電腦打字的臨時工作，日薪約400元，工作時間
    不定，收入亦不穩定，每月並須負擔房租5,000元，僅滿足
    個人生活需求，目前無存款、無債務，經濟能力有限。惟上
    訴人父親大學教授，可以提供上訴人經濟上協助。(2)照顧計
    劃：被上訴人表示案主非常懂事、貼心，對於其教育部分，
    秉持順其自然的態度，不會對案主有過高期待，被上訴人一
    定會盡最大努力照顧案主。上訴人則強調陪伴的重要性，上
    訴人會每天晚上陪伴案主做功課及玩遊戲，上訴人亦表示案
    主應少看電視，並計劃於例假日帶案主出遊，增加案主們的
    生活體驗。(3)居住環境：被上訴人現住處為上訴人名下公寓
    ，一樓備有大廈管理員，住所室內地坪約22坪，格局為3房1
    廳，傢俱及家電用品齊備，環境整潔。該住處自93年11 月
    起因未繳貸款，已遭法院查封，被上訴人計畫屆時將在附近
    另外租屋或購屋。上訴人則拒絕說明住處之詳細地址，並表
    示訪視處為親戚家。(4)評估建議：綜觀兩造之監護條件，被
    上訴人之監護能力較上訴人更為穩定，而被上訴人為案主們
    目前之生活照顧者，且無不當教養之的紀錄，因此建議案主
    們繼續與被上訴人共同生活以減低環境改變可能衍生的適應
    困難問題，另外，案主們都表示喜歡兩造，然因上訴人經濟
    支援狀況尚有待釐清，因此建議可由「被告監護案主們」或
    由「兩造共同監護案主們」中擇一，均應符合案主們之最大
    利益。有桃園家扶基金分所95年2月8日（95）台童桃扶字第
    0159號函附訪視報告在卷可稽（見原審卷第66頁至第69頁)
    、95年4月13日（95）台童桃扶字第0468號函扶監字第94022
    8號函附訪視報告在卷可按（見原審卷第86頁至第89頁）。
  4.本院綜合斟酌前述黃祈雅、黃祈恩之意願、兩造與子女之親
    子關係及生活狀況，以及兩造扶養二名未成年女之經濟能力
    ，併審酌黃祈雅已11歲，黃祈恩已近7歲，均已為離襁褓之
    兒童，認兩造所生未成女權利義務之行使或負擔由被上訴人
    任之，較符合二名女兒之利益。
  (二)扶養費部分：
  1.按父母對於未成年子女，有保護及教養之權利義務，民法第
    1084條第2項定有明文，且所謂保護及教養之權利義務，係
    包括扶養在內。由於此扶養義務係屬生活保持義務，是於婚
    姻關係存續中，因父母對子女之扶養費用（保護教養費用）
    係構成家庭生活費用之一部，故在父母對子女扶養費用義務
    之內部分擔上，係依家庭生活費用之法理，即由夫妻各依其
    經濟能力、家事勞動或其他情事分擔之，以資解決。因此，
    結婚經撤銷或夫妻離婚既不影響父母對於未成年人子女之扶
    養義務，則於法院依民法第1055條之規定為酌定、改定或變
    更時，命未行使或負擔權利義務之一方給付扶養費之情形，
    自應仍本於保護教養乃為人父母親之本質義務，即生活保持
    義務，而類推適用家庭生活費用負擔之法理，即按父母雙方
    資產、能力、收入及其他一切情事決定之。是法院於離婚事
    件中為子女之利益酌定權利義務行使負擔之內容及方法，或
    命未行使或負擔權利義務之一方給付扶養費時，自應各依其
    能力、收入、資產及其他一切情事決定父母對於子女扶養費
    用之內部分擔額。
  2.本件判決兩造離婚後，兩造所生二名未成年女黃祈雅、黃祈
    恩權利義務之行使或負擔雖由被上訴人任之，已如前述，惟
    就上訴人本於為人母之本質對於該二名子女之扶養義務仍不
    生影響。經查，依兩造稅務電子閘門財產所得調件明細表所
    示（見本院卷68頁至第74頁），被上訴人名下並無房地，94
    年投資股票金額約240,000元，薪資所得約942,245元；上訴
    人名下則有汽車1部（原有桃園市○○路○段181巷6號12樓之
    5房地，價值約1,165,676元，於本院96年2月27日查詢時已
    非所有），薪資及股利所得約205元，參酌前揭訪視報告所
    示，上訴人目前無收入，被上訴人月入約50,000餘元，另外
    公司每年年終分紅約600,000餘元；上訴人現補習參加會計
    師考試，仰賴父親按月提供100,000元供作生活費用，固堪
    認被上訴人經濟能力較優於上訴人，而上訴人於補習準備會
    計師考試無工作及收入，惟其僅係暫時之情狀，自不得以此
    脫免對於未成年女黃祈雅、黃祈恩應盡之扶養義務，且上訴
    人為民國59年5月27日出生，年僅36餘歲，有戶籍謄本在卷
    可考（見原審卷第8頁），正值青年工作能力強盛時期，縱
    上訴人因自己生涯規畫為準備會計師考試，亦得利用下班閒
    暇時間參加補習，以資兼顧未成年女黃祈雅、黃祈恩扶養需
    要及自己考試目標，是上訴人徒以其為考試個人生涯之規劃
    ，據為解免所負扶養義務之藉口，洵不足採。原審乃認兩造
    對未成年女兒扶養費之負擔，以各二分之一比例分擔堪稱允
    當。參酌行政院主計處公布之93年度桃園縣平均每人月消費
    支出16,069元，有平均每人月消費支出-按區域別分表在卷
    可憑，並為兩造所不爭 (見本院卷第55頁、第53頁)，則被
    上訴人附帶請求上訴人按月負擔未成年女黃祈雅、黃祈恩之
    扶養費用各8,000元至成年止，並為督促上訴人按期履行，
    依非訟事件法第127條第2項規定，併諭知上訴人如遲誤一期
    履行者，其後之期間視為亦已到期，亦稱合理適當。因此，
    被上訴人請求上訴人自本判決確定之翌日起至各該未成年女
    兒成年時止，按月於每月五日前給付各8,000元，餘由被上
    訴人負擔，應予准許。
六、復按家庭生活費用，除法律或契約另有約定外，由夫妻各依
    其經濟能力、家事勞動或其他情事分擔之，民法第1003條之
    1第1項定有明文。其立法理由略謂：夫妻基於獨立、平等之
    人格，對於婚姻共同生活體之維持，均有責任。為貫徹憲法
    保障之男女平等原則，乃規定家庭每一個費用由夫妻各依
    其經濟能力、家事勞動或其他情事分擔之。又家庭生活費用
    係為維持家庭生活圓滿，應包括一切家計之需要、通常因居
    家之租賃及修繕、庭園之整理及栽植、夫妻及子女衣物購買
    及修補、生活物資、藥物及日常家用品之購置、報紙雜誌之
    訂閱、住屋之裝修、僕役之僱用、疾病之醫療、家用車輛之
    維持、教育保險等，即家庭成員依該家庭經濟條件相當之食
    、衣、住、行等費用，均屬家庭生活費用。夫妻於婚姻關係
    存續中，為盡其對於未成年子女之扶養義務所支出費用，自
    亦包括在此家庭生活費用中。被上訴人主張上訴人自93年7
    月14日離家後未支付任何家庭生活費用，其獨自支出家庭生
    活費用達645,114元，業據被上訴人提出支出明細表及相關
    單據在卷可按（見原審卷第97頁至第138頁），且為上訴人
    所不爭執，上訴人就此僅抗辯：為考試無工作亦無收入。然
    上訴人追求個人的理想固然重要，惟未成年女之成長亦不容
    等待，上訴人為人母並非無工作能力之人，於理想與現實間
    考量自不得偏廢，不能以此情由將對於未成年女應盡責任全
    歸由被上訴人一人承擔，上訴人上開抗辯不足採取。參酌本
    院認定兩造資力及被上訴人親力照顧未成年女黃祈雅、黃祈
    恩情形，上訴人與被上訴人間應負擔關於未成年女黃祈雅、
    黃祈恩之扶養費應以二分之一之比例為適當，則計算結果，
    被上訴人依民法第1003條之1規定，請求上訴人給付322,557
    元，及自反訴起訴狀繕本送達翌日即94年12月20日起至清償
    日止加計按週年利率百分之五計算之法定遲延利息，為有理
    由，應予准許。
七、綜上所述，兩造婚姻已出現重大破綻而難以維持，茲因上訴
    人就婚姻破綻事由應負較重之責任，被上訴人所負責任較輕
    ，故上訴人本訴依民法第1052條第2項規定請求判決離婚，
    不應准許。被上訴人反訴依民法第1052條第2項規定請求判
    決離婚，應予准許。從而，兩造所生二名女黃祈雅、黃祈恩
    權利義務之行使或負擔均由被上訴人任之，上訴人應於被上
    訴人單獨行使或負擔未成年女黃祈雅、黃祈恩權利義務時即
    本判決確定翌日起至成年之日止，按月於每月5日給付二名
    未成年女扶養費各8,000元與被上訴人，如遲誤一期履行，
    其後之期間視為亦已到期。被上訴人並依民法第1003條之1
    規定反訴請求上訴人給付家庭生活費用322,257元，及自反
    訴起訴狀繕本送達翌日（即94年12月20日）起至清償日止，
    按週年利率百分之五計算之法定遲延利息，為有理由，應予
    准。是則原審判決本訴部分，否准上訴人與被上訴人離婚，
    反訴部分，准被上訴人與上訴人離婚，並依前揭規定酌定二
    名未成女監護、並如數給付扶養費及家庭生活費用，暨就給
    付家庭生活費用部分，酌定相當擔保准、免假執行之宣告，
    核無不合，上訴人猶執陳詞，指摘原判決不當，請求廢棄，
    為無理由，應予駁回。
八、本件事證已明，兩造其餘攻擊防禦方法及未經援用之證據，
    經本院審酌後，核與本件之結論，不生影響，爰不一一贅述
    ，附此敘明。
九、據上論結，本件上訴為無理由，依民事訴訟法第449條第1項
    、第78條，判決如主文。
中    華    民    國    96    年    3     月    27    日
                    民事第十一庭
                        審判長法  官   鄭雅萍
                              法  官   林恩山
                              法  官   蘇芹英
正本係照原本作成。
如不服本判決，應於收受送達後20日內向本院提出上訴書狀，其
未表明上訴理由者，應於提出上訴後20日內向本院補提理由書狀
（均須按他造當事人之人數附繕本）上訴時應提出委任律師或具
有律師資格之人之委任狀；委任有律師資格者，另應附具律師資
格證書及釋明委任人與受任人有民事訴訟法第466條之1第1項但
書或第2項（詳附註）所定關係之釋明文書影本。
中　　華　　民　　國　　96　　年　　3 　　月　　27　　日
　　　　　　　　　　　　　　　書記官   林初枝
附註：
民事訴訟法第466條之1（第1項、第2項）：
對於第二審判決上訴，上訴人應委任律師為訴訟代理人。但上訴
人或其他法定代理人具有律師資格者，不在此限。
上訴人之配偶、三親等內之血親、二親等內之姻親，或上訴人為
法人、中央或地方機關時，其所屬專任人員具有律師資格並經法
院認為適當者，亦得為第三審訴訟代理人。